【裁判字號】    89,重訴,524
【裁判日期】    900102
【裁判案由】    損害賠償
【裁判全文】
臺灣高雄地方法院民事判決  八十九年度重訴字第五二四號
    原      告  甲○○○
                丁○○
    右二人共同
    訴訟代理人  郭家駿  律師          住高雄市前金區○○○路二三五號十六樓之四
    被      告  丙○○        .
                中國石油股份有限公司  設台北市○○路○段八三號
    法定代理人  陳朝威                住台北市○○路○段八三號
    右二人共同
    訴訟代理人  陳妙泉律師            住高雄市○○○路一四三號七樓八室
    被      告  乙○○        .
                鉅成興業有限公司      設高雄市○○區○○街十巷二七號
    法定代理人  馮志光        .
    右二人共同
    訴訟代理人  劉彥玲律師            住台北市○○○路○段九號七樓之二
    訴訟代理人  林雯澤律師            住台北市○○○路○段九號七樓之二
右當事人間請求損害賠償事件，本院判決如左：
    主      文
    事      實
    理      由
中      華      民      國    九十      年      一      月      二      日
                                臺灣高雄地方法院民事第一庭
~B法  官  陳怡雯
右正本證明與原本無異。
如不服本判決，應於送達後廿日內，向本院提出上訴狀。
~B書記官  鄭淑華
中      華      民      國    九十      年      一      月      二      日
為右當事人間請求損害賠償事件，依法起訴事：
      訴之聲明
被告應連帶給付原告新台幣（下同）壹億仟柒佰陸拾貳萬捌仟壹佰伍拾陸元，暨自
民國八十七年四月一日起至清償日止，按周年利率百分之五計算之利息。
訴訟費用由被告連帶負擔。
本件請准宣告假執行。
      事實及理由
一、本件訴訟標的為契約請求權。
二、緣前於民國八十四年五月九日，原告將承攬之「中山高速公路路竹岡山段積水緊
    急改善工程」中之主體工程部分交由被告一同營造有限公司（以下簡稱一同公司
    ）承作，此有雙方訂定之契約（參證物一）可佐！詎嗣因該公司施工能力不足且
    發生財務糾紛，致工程進度嚴重落後，終致原告八十四年十一月三日依約解除雙
    方之契約（參證物二）；續為應工急，原告隨將未完工部份之工程交由訴外人泛
    亞工程建設股份有限公司等施作，部分工程由原告代辦，為此，計多支出工程款
    新台幣（下同）壹億仟柒佰陸拾貳萬捌仟壹佰伍拾陸元（含稅）（詳如統計表
    （參證物三）（註．相關支出證物數量頗多，容待開庭時呈遞！）足證；按依雙
    方訂定契約條款第二十三條明文，一同公司即應賠償該款，又被告順利營造工程
    股份有限公司（以下簡稱順利公司），被告弘鼎營造工程股份有限公司（以下簡
    稱弘鼎公司）為一同公司之連帶保證廠商，依該契約條款第七條之第一項明文，
    應連帶負責賠償，嗣經催償，迄未獲果，不得已，爰為本件請求。
三、本件原告前於民國八十七年一、二月間曾對被告聲請核發支付命令，嗣被告聲明
    異議，而原告未依限繳交裁判費而駁回該訴此有各該法院之支付（命令等）（參
    證物四）可佐，是原告催告被告給付系爭損害賠償款之意思表示已到達被告處，
    嗣被告拒未給付該款，為此，爰依法自八十七年四月一日起請求系爭款項之法定
    遲延利息。附此說明。
四、另契約當事人原為「行政院國軍退除役官兵輔導委員會榮民事業管理處」，嗣已
    依法改組為「榮民工程股份有限公司」，此有相關函文（參證物五）足佐！併此
    敘明！
五、另原、被告於契約條款第二十條曾明文，若因本約所生之爭訟，雙方合意以  鈞
    院為第一審管轄法院，此有該契約書可佐！據此，爰向  鈞院提起本件之訴。
為右當事人間請求損害賠償事件，依法提呈準備書狀事：
一、原告已合法解除與被告一同公司之本件承攬契約：
  (1)按被告一同公司負責施工之主體工程部份迄八十四年十月十二日止，其施工落後
    進度達百分之二十六，此節業經該公司代表汪文訏確認因其施工緩慢所造成之原
    因達百分之五以上，據此，原告自得依雙方契約施工補充說明第三十條暨契約第
    二十三條之規定解除雙方之契約，渠應無條件接受，此有雙於八十四年十月十七
    日之協調會議紀錄（參證物六）足佐！嗣原告即於八十四年十一月三日以八四－
    五０一－一五七七號函（參同原證二）通知該公司解除契約之旨。
  (2)次按被告弘鼎公司於八十四年十一月四日以第一七五四號存證信函要求放棄本件
    工程之連帶保證責任（即退保），原告旋於八十四年十一月十日以二七一號存證
    信函檢送原告00－000－0000號復函予該公司暨被告一同公司，函中再
    次表明原告已於八十四年十一月三日解除本件工程契約等語，此有該些函文暨收
    件回執可佐（參證物七）。
二、茲遵  鈞院庭諭補呈本件契約（包括主文、契約條款、比價需知、施工總則、施
    工補充說明）乙份（參證物八），被告一同公司等之公司登記事項卡各乙份（參
    證物九）。
為右當事人間請求損害賠償事件，依法提呈準備書狀事：
一、本件連帶保證廠商即被告順利公司、弘鼎公司直不願承擔或履行被告一同公司於
    本件工程中之責任與義務，故原告方依約解除系爭契約：
  (一)按本件契約主文第十條明文，本工程如有左列情形之一，乙方（即一同公司）之
    連帶保證人於接獲甲方（即原告）通知後，應立即承擔或履行乙方於本工程及本
    契約中應有之責任與義務。
  1.本工程施之期間，乙方如有工作品質不符本契約規定或有施工不良，：：時，經
    甲方通知乙方限期改善，乙方未依限改善至甲方滿意時。
  2.乙方因工作能力薄弱，發生重大勞資糾紛，：：等重大事由，經甲方認定無法繼
    續履行本工程時。
    查：
    (1)被告一同公司施工進度嚴重落後，雖經原告再三催促改善，迄未獲果；依本件
      工程第一階段施工範圍應於八十四年十一月十三日前完成，惟一同公司迄同年
      九月二十九日時止，該工程進度已落後二五．三％，總工程進度落後一八．八
      ％，不得已，原告爰於八十四年九月二十九日以八四－五０一－一三八三號函
      催趕工，並將此情副知保證廠商即被告順利、弘鼎公司，此有該函（參證物十
      ）可佐！
    (2)嗣被告一同公司迄未改善工程嚴重落後之進度，不得已，原告爰再於同年十月
      十二日以八四－五０一－一四六三號函，通知該公司暨被告順利、弘鼎等二公
      司，於同年十月十六日下午十四時召開施工檢討協調會（參證物十一），惟屆
      時被告順利、弘鼎二公司卻拒未派員到場參加該施工檢討協調會（參證物十二
      ）。
    (3)續至八十四年十月十七日，原續行召開上次之協調會時，被告順利、弘鼎二公
      司亦拒未派人出席，此有該日會議紀錄（參同證物六）可稽！嗣原告以八十四
      年十月二十一日，高雄四四支郵局第二六０號存證信函檢附該會議紀錄寄予被
      告等三公司收執，而被告弘鼎公司就其已收受該函文暨會議紀錄乙節，業自承
      無訛！
    (4)據上析言，足證被告弘鼎、順利公司業早知被告一同公司施工能力嚴重不足，
      施工之進度嚴重落後，揆諸前揭契約主文第十條之約定，被告弘鼎公司等連帶
      保證廠商接獲原告上開函文時，即應馬上出面承擔或履行被告一同公司於本件
      工程及契約中應有之責任與義務方是！詎被告弘鼎、順利公司捨此不為！
  (二)承前所述，被告弘鼎、順利公司除拒不立即承擔被告一同公司於本件工程及本契
    約中之責任與義務外；進者，被告弘鼎公司卻即於八十四年十一月四日以台北雙
    連（十七）郵局第一七五四號存證信函，表明其欲放棄對本件工程之連帶保證責
    任之旨，此有原告之復函暨該公司之來函（參證物十三）可佐！由此，益徵被告
    弘鼎公司早已不願承擔其連帶保證人責任至明！
  (三)綜上論結，原告業早已通知連帶保證廠商之被告弘鼎、順利公司，有關被告一同
    公司施工能力嚴重不足等情，惟被告弘鼎、順利公司直拒承擔或履行其連帶保證
    人責任暨義務，不得已，原告方解除系爭承攬契約；從而，嗣後重新發包而多支
    出工程款之損害，依約自可向被告求償！
二、被告弘鼎公司指稱原告早於八十四年十一月三日解除系爭契約前即已委請訴外人
    泛亞工程建設股份有限公司（以下簡稱泛亞公司）派員在場施工云云，此非屬實
    ，由下述析陳足佐：
  (一)被告弘鼎公司提出乙件原告高速公路施工所之備忘錄為證（參同被證二），原告
    業於  鈞院八十九年八月三日之庭訊中否認其真正，從而，被告弘鼎公司即應舉
    證證明之，否則，其主張即嫌無據。
  (二)按原告向業主交通部台灣區○道○○○路局承攬「中山高速公路路竹岡山段積水
    緊急改善工程」後，將其中主體工程部分發包予被告一同公司施作（即本件系爭
    工程），同時於八十四年三月二十日將其中「開工初期緊急部分工程」另發包予
    訴外人泛亞公司承作，此有工程契約（參證物十四）足佐！而此二工程之施工乃
    同時進行，故而，被告弘鼎公司果如其言曾前往工地現場看而發現訴外人泛亞公
    司派員在場施工，則該公司亦係施作其承攬部分之工程，要不能即率予推論泛亞
    公司係接續施作被告一同公司未完成部分之工程。
三、八十四年十月十七日之會議紀錄（參同證物六）（註．正本庭呈！）之內容完全
    真正，且業經被告一同公司之代表汪文訏確認無訛：
  (一)考八十四年十月十七日，原告與被告一同公司之代表汪文訏等達成該決議事項（
    參同證物六．第六項）後，隨即於同年十月二十一日以高雄四四支郵局二六０號
    存證信函檢送該會議紀錄予被告三家公司（參同被證三），之後，惟免日後發生
    無謂爭執，方再請汪某補簽名於末尾處；故當時檢送予被告之該紀錄中決議事項
    之末尾未有「汪文訏」之簽名，其故在此！
  (二)核觀兩造提出之該「二」份會議紀錄內容同一，並無隻字片語之修改，從而，要
    不能僅據其末尾無「汪文訏」之簽名而否定其效力。進者，由被告一同公司之代
    表人汪文訏嗣後願意再補簽名於該末尾乙節，益徵被告一同公司業確認其施工進
    度嚴重落後等情屬實！
為右當事人間請求損害賠償事件，依法提呈準備書狀事：
一、原告已合法解除與被告一同公司之本件承攬契約，從而自有該契約條款第二十三
    條之賠償請求權存在：
  (一)原告所為解除契約之意思表示已合法送達被告：
  (1)承前卷存八十九年九月七日準備書(二)狀之一所陳，被告一同公司施工進度嚴重落
    後，雖經原告再三催促改進，未果，此有八十四年九月二十九日之八四－五０一
    －一三八三號函（參同原證十）可佐！進者，原告為催促被告一同公司改善上情
    ，原告再於同年十月十二日以八四－五０一－一四六三號函通知被告三公司於同
    年十月十六日下午十四時召開施工檢討協調會（參同原證十一），惟屆時被告順
    利、弘鼎二公司卻拒未派員到場參加開會（參同原證十二），續至同年十月十七
    日，續行召開協調會時，該二公司亦同樣未派員出席（參同原證六）。
  (2)於前開八十四年十月十七日之協調會中，被告一同公司之代表汪文訏業確認被告
    一同公司負責施工之主體工程部份迄八十四年十月十二日止，其施工落後進度達
    百分之二十六，且其公司施工緩慢所造成之原因確達百分之五以上無訛，進且，
    原告於該日協調會中業表明解除雙方契約之旨，此有該日協調會議紀錄（參同原
    證六）可佐！嗣原告即於八十四年十一月四日以高雄四四支郵局第二六七號存證
    信函檢送八十四年十一月三日八四－五０一－一五七七號函（參同原證二）予被
    告三公司，再次通知解除契約之旨。
  (3)被告一同公司接獲上開函文後，即於八十四年十二月二十日寄來北管局一０四支
    局第三二八號存證信函，略謂該公司要求以終止合約辦理，：：（參原證十五）
    ，凡此足徵原告所為解除契約之意思表示確已合法送達被告公司，否則，被告一
    同公司焉會嗣後來函表示渠不同意解除契約而欲依終止契約方式辦理！
  (二)原告解除契約程序完全合法：
    依雙方訂定之本工程契約，其契約主文第三條明定：本契約文件包括下列文件：
    1.契約主文：：2.比價須知及其附件、契約補充說明：：（參同原證一），故契
      約後附之「施工補充說明」自屬契約之一部分，且其條文約定之效力相同，從
      而，原告自得以迄八十四年十月十二日止，被告一同公司施工落後進度達百分
      之二十六暨被告一同公司之代表汪文訏業確認因其施工緩慢所造成之原因達百
      分之五以上為由，援依契約第二十三條暨契約施工補充說明第三十條明文來解
      除雙方之契約，此舉要屬完全合法！
  (三)原告就被告一同公司施工進度嚴重落後乙節，業數度發函催促其限期改善：
    被告一同公司承作本件工程後，進度嚴重落後，原告業再三催其改善，此有多次
    施工協調會議紀錄（參證物十六）暨多次之函文（參原證十七）（參同原證十）
    可佐！詎被告一同公司拒未於限期內改善至原告滿意之進度，不得已，原告方於
    八十四年十月十七日之協調會中（經被告一同公司之代表汪文訏確認其進度嚴重
    落後達百分之五以上）表明要依約解除契約之旨，此與契約第二十三條暨施工補
    充說明第三十條明文俱相符合。
二、本件連帶保證廠商即被告順利、弘鼎公司於接到原告之函文通知後，一直不願承
    擔或履行被告一同公司於本件工程中之責任與義務，不得已，原告方依約解除契
    約，此觀前呈準備書(二)狀之一析言足佐！從而，原告就本件工程解約後重新發包
    而多支出工程款之損害，依約自應由被告弘鼎、順利等二公司負擔。
三、本件原告請求之損害賠償，業提出原證三附表一至附表八之明細表詳載項目、金
    額，進且已提出卷存附表二－附表七之相關乙大冊證物，如工程計價單（註．其
    上皆有承攬廠商蓋章承認無訛）、支出傳票、發票等為證，要非請求無據。
四、被告一同公司於呈狀中，履次要求原告提出(一)該公司八十四年十月二十六日一文
    八四字一０二六號函，(二)兩造之承攬工程契約（註．其中即有本件工程之數量與
    單價）云云，此殊非有據，按該函文既係該公司寄發予原告，則其即保有函稿，
    至工程契約俱是兩造各執乙份存照，則其亦保有乙份契約方是，如此，洵無理由
    再要求原告配合提出該些書類，附此說明！
為右當事人間請求損害賠償事件，依法續呈準備書事：
一、原告就被告一同公司施工進度嚴重落後乙節，業數度發函催促其限期改善未果，
    方依約解除雙方之承攬契約：
  (一)被告一同公司承作本件工程後，進度嚴重落後，原告業再三催其改善，此有多次
    施工協調會議紀錄（參同證物十六）暨多次之函文（參同原證十七）（參同原證
    十）可佐！詎被告一同公司拒未於限期內改善至原告滿意之進度，不得已，原告
    方於八十四年十月十七日之協調會中（經被告一同公司之代表汪文訏確認其進度
    嚴重落後達百分之五以上）表明要依約解除契約之旨，此與契約第二十三條暨施
    工補充說明第三十條明文俱相符合。
  (二)原告向被告一同公司為前開限期改善之催告（參同原證十六）暨解除雙方承攬契
    約之意思表示，俱係向被告一同公司之代表汪文訏為之，而汪某確係是該公司之
    代表人，此有授權書（參同原證七）可佐！進且，上開會議紀錄上俱有汪某之簽
    章認可，且其上之「汪文訏」之簽名暨授權書上一同公司和其法定代理人陳宗藤
    之印文均係真正，此業經內政部警政署刑事警察局鑑定相符，有卷存該局鑑驗通
    知書可佐！據此，益徵原告為上開意思表示俱已合法達到被告一同公司至明！從
    而，原告為解除該承攬契約自己生效，殆無疑！
二、查原證十四之契約，即訴外人泛亞工程建設股份有限公司承做原告之「中山高速
    公路路竹岡山段積水緊急改善工程開工初期緊急部分工程」係於民國八十七年二
    月三日完工驗收，此有工程保固切結書（參原證十八）可佐！是在此之前，該工
    程直由泛亞公司施作中至明！
三、原告於本件工程中，如需要製作備忘錄，則其流程為：首由承辦人員擬稿，再依
    序轉呈其上之（工務組）正工程司、正工程司副組長、組長、副主任、主任等核
    示批可後，才得予寄達受文者，此有二則備忘錄（參證物十九）可佐！根本不可
    能如原告提呈被證二之備忘錄，僅由承辦人員乙人擬稿，且未經上級有關人員批
    示，即予寄發！
為右當事人間請求損害賠償事件，依法續呈準備書事：
一、契約本文與施工補充說明中，就施工進度落後程度而得解除契約之規定不同，則
    應依施工補充說明之規定為準：
      按原告與被告一同公司間訂定之系爭工程契約（參同原證一），於第二十三條
    第一項第二款明定「乙方（即一同公司）不能接受施工進度表進行，工程進度落
    後１０％以上，顯然不能如期完工者」，經甲方（即原告）通知限期改善而未果時
    ，甲方得不經催告逕行解除契約。嗣於該契約之「施工補充說明」之第三十條另
    規定「協辦廠商如工作能力薄弱或工作意願低落，而有工程總進度落後５％」之
    情形時，原告得予解除契約，協辦廠商應無條件接受。此有各該約定足佐！此「
    １０％與５％」之差別，究應以何規定為準﹖查：「契約本文」乃規定於本份契約
    之首，而「施工補充說明」則規定於「契約主文」、「比價須知」、「施工總則
    」之後（參同原證十四），依據後來之意思表示乃係變更、補充先前意思表不之
    解釋原則，上開二者有所不同而衝突時，自應以後來之意思表示為準，易言之，
    即依施工補充說明中「工程進度落後５％」之情，原告即得據以主張解除雙方契
    約方屬允洽，遑論，由施工「補充說明」之語意，更足徵「施工補充說明」乃係
    「補充」先前契約本文所為之「說明」，從而，上開二者有異時，自當以後面訂
    立之「施工補充說明」之規定為準，誠不待言！
二、本件系爭工程契約非屬定型化契約，由契約主文之第六條工程期限之一二俱已遭
    雙方刪除，而改按施工補充說明第二條規定，暨契約條款之第六條、第七條、第
    十三條、第十八條、第二十條暨比價須知之四八九十四條等已全數刪除或大加修改
    可佐！再者，系爭工程契約乃原告與被告一同公司分處於定作人、承攬人之平等
    地位而訂立之工程承攬契約，根本不屬一般消費者個人與廠商所訂立不平等之定
    型化契約，是故，在消費者保護法中，契約條文有疑義時應做有利於消費者解釋
    之原則，殊不得適用於系爭工程契約之解釋上，被告訴訟代理人認為於此情形下
    應做有利於被告之解釋誠有誤解而無值採！
三、本件連帶保證廠商即被告順利、弘鼎公司於接到原告之函文通知後，一直不願承
    擔或履行被告一同公司於本件工程中之責任與義務，此觀卷存準備書(二)狀之一析
    言足佐！被告辯稱原告迄未通知連帶保證廠進場施作乙節要非可採！至渠看到泛
    亞公司施作之部分，乃泛亞公司原先即承做之「中山高速公路路竹岡山段積水緊
    急改善工程開工初期緊急部分工程」（參同原證十四、十八），確非本件系爭工
    程，此由原告之職員黃清淵於  鈞院八十九年十一月二十三日之庭訊證稱：「（
    鈞院問）：泛亞何時開始施作﹖與系爭工程有無區隔﹖（黃答）：他們一開工就
    開始作了，約八十四年三、四月份就開始作，在同一個工地，有些部分有重疊」
    ，「有的，一同做的是一部分，而泛亞做的是另一部分」等語可稽！至系爭工程
    部分，黃清淵雖於八十四年十一月二日以備忘錄通知泛亞公司進場準備，惟泛亞
    公司係待系爭契約解約（同年十一月三日）後之同年十一月八日才開始進場施作
    ；是故，被告弘鼎公司之訴訟代理人辯稱「因已有泛亞公司的人員進場施作，所
    以我們不可能再進場施工」云云，顯係事後卸責飾詞而無值採！


司法院資訊處製作；財團法人民間司法改革基金會備份。
